【裁判字號】    99,台上,2212
【裁判日期】    990415
【裁判案由】    強盜
【裁判全文】
最高法院刑事判決            九十九年度台上字第二二一二號
上  訴  人  甲○○
選任辯護人  林順益律師（法律扶助律師）
上列上訴人因強盜案件，不服台灣高等法院中華民國九十七年三
月十八日第二審更審判決（九十七年度上更(一)字第四八號，起訴
案號：台灣桃園地方法院檢察署九十三年度核退偵字第二號），
提起上訴，本院判決如下：
    主  文
原判決撤銷，發回台灣高等法院。
    理  由
本件原判決認定上訴人甲○○與姓名不詳已滿十八歲之男子共六
人，共同意圖為自己不法之所有，於民國九十二年六月一日二十
三時五十分許，在桃園縣龜山鄉○○○縣道九點三公里處，分持客
觀上足以對人之生命、身體造成危害之西瓜刀、鋼筋條及電擊棒
，見車牌號碼KQ-1818 號自用小客車停放該處，四下無人，遂先
持鋼筋條敲打該小客車車門，對在車內之乙○○、張琬渝高喊：
「搶劫！」，同時要求其等交付身上手機、皮夾，並共同基於普
通傷害之犯意聯絡，將駕駛座上之乙○○拖出車外，分持上開西
瓜刀、鋼筋條及電擊棒毆打乙○○，致乙○○受有左上唇切割傷
、左上齒槽骨開放性骨折、左手肘穿刺傷等傷害，並看住副駕駛
座上之張琬渝，而以上開方法，對乙○○及張琬渝，施以強暴、
脅迫，至使乙○○、張琬渝均不能抗拒，而強取乙○○所有之手
機一支、張琬渝所有之手提袋一個（內有NOKIA 廠牌之手機一支
、現金、國民身分證、台新銀行提款卡、中國商業銀行提款卡、
土地銀行提款卡、中國信託銀行提款卡、健保卡、萬能技術學院
學生證各一張等物），得手後，甲○○等人旋即騎乘機車揚長而
去。上訴人且即於翌（二）日晚上二十二時許，將強盜所得之張
琬渝上開手機變賣予不知情之周正斌，嗣經乙○○、張琬渝於同
年六月三日報警；而警方過濾通聯紀錄之手機序號逐步查訪後，
至九十二年八月二十四日（應為二十三日之誤）通知上訴人到案
。因而撤銷第一審科刑之判決，改判依修正前刑法牽連犯之規定
，從一重論處上訴人以犯結夥三人以上，攜帶兇器強盜罪刑（處
有期徒刑七年二月），固非無見。
惟按：(一)、被告以外之人於審判中如以證人身分到場具結陳述，
而與先前於審判外警詢時所為陳述不符者，其先前之陳述，須具
有較可信之特別情況，且為證明犯罪事實之存否所必要者，始得
為證據，刑事訴訟法第一百五十九條之二定有明文。而是否具有
較可信之特別情況，應經調查，依審判中及審判外各陳述外部附
隨之環境或條件，除詢問有無出於不正方法、陳述是否出於非任
意性外，兼須就有無違反法定障礙事由期間不得詢問及禁止夜間
詢問之規定、詢問時是否踐行告知義務、警詢筆錄所載與錄音或
錄影內容是否相符等各項，為整體之考量，以判斷其先前之陳述
，是否出於「真意」之信用性獲得確切保障，並於判決理由內敘
明其採用先前不一致之陳述，如何具有較可信之特別情況，且無
從以其他證據代替，確為證明犯罪存否所必要之理由，方為適法
。原判決援引被害人即告訴人乙○○、張琬渝（下稱告訴人等）
於警詢時之陳述為判決之基礎，卻僅敘明告訴人等於警詢中所言
，與審理中不符部分，以審理中所述較為完整清晰等語（見原判
決第八頁(四)）。並未說明告訴人等於警詢時之陳述，何以例外得
為證據之理由，理由欠備。(二)、目擊者之指認雖係事實審法院認
定犯罪事實之有力證據，然指認尤其是被害人之指認亦存在誤認
之風險，而須有嚴謹之指認程序以防免或降低該風險。蓋不論指
認者是否誠實、善意，複雜之主、客觀因素或內、外在原因，常
影響一般人對於週遭事件之感知。如個人之偏見、期待、需求、
壓力、焦慮、恐懼，可能產生大小不一的感知扭曲、曲解；平時
之注意能力、關鍵時刻之注意程度，乃至陳述時之描述、表達方
法及準確性等，亦決定指認之正確、可靠與否。而外在觀察環境
，如觀察（行為）時間之久暫、現場照明、指認距犯罪發生之間
隔，以及指認程序是否嚴謹、有無明示、暗示或經誘導等，亦可
能增加錯誤指認之風險。一對一之指認較諸「列隊指認」，更具
暗示性，指認程序稍有不當，即易發生誘導效果，不得遽信。且
指認重在首次，其後逐次修正之指認，無形中累積、擴大不真實
之記憶，難期真確。我國現行刑事訴訟法，雖無關於指認犯罪嫌
疑人程序之規定。然內政部警政署（下稱警政署），於九十年八
月二十日函頒（九十二年十一月二十一日修正）之「警察機關實
施指認犯罪嫌疑人程序要領」，明定犯罪嫌疑人之指認，除在犯
罪現場或其附近當場逮捕者，得使被害人或目擊者當面指認外，
應進行「列隊指認」。被害人因司法警察（官）違反上開規範而
為之指認，固無逕予排除之必要。然告訴人之告訴，係以使被告
受刑事訴追為目的，其陳述是否與事實相符，仍應調查其他證據
資以審認。告訴人之指認等同陳述，若因指認程序之瑕疵而影響
正確、可靠性，即應有其他補強證據，足以證明指認為真，始得
援為自由判斷之資料。查本件犯罪發生於九十二年六月一日二十
三時五十分，告訴人等於同月三日向警方提出告訴時，就行為人
之特徵，分別陳稱：「（歹徒）約5至6人，皆為年輕男子，我只
記得其中一位男子年約20歲左右，戴黑色口罩，操國語口音，身
高約170 公分略瘦」（見偵字第一五九八二號卷第二一頁反面至
第二二頁）、「（歹徒）約5至6人，皆未戴安全帽，……因為天
色太暗，且我太緊張，所以沒有看清楚」（見同上卷第二七頁）
。同年八月二十三日上訴人到案，告訴人等之警詢筆錄記載：「
因警方有通知到疑似強盜我財物之人，通知我到場指認製作談話
筆錄」、「（問）警方今（二十三）日依你（妳）遭強盜行動電
話資料，通知嫌疑人甲○○（……）到案調查，該人（經你當場
指認）是否為強盜你（妳）……」（以下簡稱第一次指認）（見
同上卷第二三、二八頁）。已見其誘導。而該次指認係採一對一
方式，並據乙○○及承辦員警呂志衛證述在卷（見第一審卷第六
十、六一、七六頁）。所為指認，亦違反警政署之上開內規，而
見其瑕疵。嗣告訴人等第一次指認稱：「經我指認該甲○○與強
盜我（及我男友乙○○）財物之人，身高、體型、頭髮髮型、染
髮顏色均相當相似，另由於案發當時相當混亂，且有人戴口罩，
所以臉部我無法確實指認」（見同上卷第二三、二八頁）。亦即
告訴人等之第一次指認，反較前此之警詢時之陳述，更形具體、
明確，惟尚表示臉部無法確實指認云云。詎告訴人等於檢察官訊
問時卻改稱：「（在庭的甲○○是否於……強盜你們財物中的其
中一人？）是」，乙○○並稱：「他的體型、髮型、還有他的臉
就是當天其中的一個人，我當天有看到他的臉」；張琬渝亦稱：
「我有看到他的臉，還有髮型」各等語（以上均見核退偵卷第三
五、三六頁）（以下稱第二次指認）。及至第一審詰問時，乙○
○進一步稱：案發地點有路燈，車子停在路燈附近，且可以看到
月光。歹徒有2、3個人戴口罩，其他未戴口罩的看得較清楚，甲
○○沒有戴口罩；現在可以確認就是甲○○無誤；張琬渝亦證稱
：現場有路燈，但很少，近距離的地方可以看清楚。我可以確定
甲○○即是其中一人，當時沒有戴口罩（見第一審卷第五九至六
九頁）。依上所述，上訴人到案前，乙○○對行為人特徵之描述
，僅及於人數、均年輕男子，並只記得其中一位男子年約二十歲
左右，戴黑色口罩，操國語口音，身高一百七十公分、略瘦；張
琬渝更僅指人數、皆未戴安全帽，其餘則因天色太暗、太緊張，
所以未看清楚云云。何以上訴人到案後得指述：身高、體型、頭
髮髮型、染髮顏色均相當相似，僅因相當混亂，且有人戴口罩，
故無法指認臉部。其後之偵、審程序何以更能指證不移？第一次
指認程序之瑕疵是否有決定性之因素？其後之各次指認之逐次修
正，是否僅係不真實記憶之擴大、累積，或另有其他原因，而難
期其真確？另由告訴人等就被害經過及週遭環境之描述，前後及
相互間，亦頗有差距。如現場並無路燈（見原審上訴審卷第二一
至二三頁現場照片）。然乙○○稱：有路燈、車子停在路燈附近
；張琬渝稱：有（路燈），可是很少，在我們停車的地方沒有燈
（見第一審卷第五九、六一、六五頁）。乙○○又稱：過程約五
分鐘，他們（行為人）約五分鐘就走了；張琬渝則稱：強盜財物
時間前後不到三十分（見第一審卷第六十、六一、六八頁）。再
者，張琬渝之（報案）警詢筆錄記載：其中一人叫乙○○引擎關
掉，交出車鑰匙（見偵字第一五九八二號卷第二六頁反面）；於
第一審卻稱：我們當時車子是熄火的（見第一審卷第七二頁）。
其餘如有無戴口罩或戴口罩之人數，持鋼筋條、電擊棒、西瓜刀
之人數，乃至施暴之人數、經過等，審判中之證述均較警詢時明
確、具體。何以距離案發已久之偵、審中之指述，較諸警詢時之
陳述具體明確？是否已違經驗法則？告訴人等指認上訴人以及有
關被害過程、經過時間、現場環境等之陳述，前後不一或不相適
合，均存有諸多瑕疵，何以在無其他補強證據之情形，得單獨採
信指認上訴人部分？原判決未敘明其得心證之理由，亦嫌理由欠
備。(三)、本件告訴人等之指認（述）既有以上瑕疵；且指認正確
與否攸關上訴人是否成立強盜重罪，基於公平正義之維護，且對
上訴人之利益有重大關係，自應調查其他證據，以查明是否與事
實相符。原判決據告訴人等有瑕疵之指認（述），並指駁、說明
上訴人於犯罪後之極短時間內持有贓物，且曾為不實之陳述並不
能交待贓物來源等，遽為判決，即有調查未盡之違法。以上或為
上訴意旨所指摘，或為本院得依職權調查之事項，應認原判決仍
有撤銷發回更審之原因。至於有牽連關係之傷害部分，基於審判
不可分之原則，應一併發回。
據上論結，應依刑事訴訟法第三百九十七條、第四百零一條，判
決如主文。
中    華    民    國  九十九  年    四    月   十五   日
                      最高法院刑事第五庭
                          審判長法官  陳  正  庸
                                法官  林  秀  夫
                                法官  宋      祺
                                法官  陳  祐  治
                                法官  林  瑞  斌
本件正本證明與原本無異
                                      書  記  官
中    華    民    國  九十九  年    四    月   二十   日
                                                       s

司法院資訊處製作；財團法人民間司法改革基金會備份。
